臺灣高等法院刑事判決
108年度原選上訴字第1號
上  訴  人  
即  被  告  駱秉中



選任辯護人  吳光群律師
            王清白律師
上列上訴人因違反選舉罷免法案件，不服臺灣宜蘭地方法院107
年度原選訴字第1號，中華民國108年7月22日第一審判決（起訴
案號：臺灣宜蘭地方檢察署107年度選偵字第54號、第55號、第5
6號、第73號、第84號、第85號、第94號，及移送併辦案號：107
年度選偵字第113號），提起上訴，本院判決如下：
    主  文
上訴駁回。 
    犯罪事實
一、駱秉中為擔任107年宜蘭縣南澳鄉第四選區鄉民代表候選人
    廖俊傑競選總部之副總幹事，其為使廖俊傑順利當選，明知
    沈嘉瑋、石琬玲夫妻二人均係該選區具有投票權之選民，竟
    基於對於有投票權之人，交付賄賂而約其為一定投票權行使
    之犯意，於民國107年11月18日或19日晚上7、8時許，至沈
    嘉瑋位於宜蘭縣○○鄉○○路00號住處內，以每票新臺幣（下同
    ）2000元之代價，將現金4000元交給沈嘉瑋，要求沈嘉瑋及
    其配偶石琬玲於107年11月24日舉行之鄉民代表選舉時投票
    支持廖俊傑，沈嘉瑋明知該款項係賄選之對價，仍基於收受
    賄賂之犯意，應允並收受上開賄款（沈嘉瑋涉犯投票收受賄
    賂部分，經檢察官為職權不起訴處分確定），沈嘉瑋並於當
    日晚上就寢前將2000元交給石琬玲，告知該2000元係駱秉中
    交付之選舉賄款，要求石琬玲投票支持廖俊傑，石琬玲明知
    該款項係賄選之對價，仍基於收受賄賂之犯意，應允並收受
    上開賄款（石琬玲涉犯投票收受賄賂部分，經檢察官為職權
    不起訴處分確定）。嗣於同年月20、21日某時，沈嘉瑋將其
    所收之賄款2000元交給駱秉中的弟弟駱秉恆轉交返還駱秉中
    ，並於同年月21日晚上7、8時許，在同選區鄉民代表候選人
    劉燈煌位於宜蘭縣○○鄉○○路0巷00號住處外告知劉燈煌此事
    。嗣警接獲檢舉而循線查悉上情，並扣得石琬玲繳回其所收
    受之賄款2000元。
二、案經法務部調查局宜蘭縣調查站、宜蘭縣政府警察局蘇澳分
     局報告臺灣宜蘭地方檢察署檢察官偵查起訴。
    理  由
甲、程序方面：
一、按刑事訴訟法第159條第1項雖規定，被告以外之人於審判外
    之言詞或書面陳述，除法律有規定外，不得作為證據。惟同
    法第159條之5第1、2項已規定，經當事人於審判程序同意作
    為證據，法院審酌該言詞陳述或書面陳述作成時之情況，認
    為適當者，亦得為證據。又當事人、代理人或辯護人於法院
    調查證據時，知有第159條第1項不得為證據之情形，而未於
    言詞辯論終結前聲明異議者，視為有前項之同意（指同條第
    1項之同意作為證據），此乃第159條第1項所容許，得作為
    證據之例外規定之一。本案所據以認定被告犯罪事實之供述
    證據，檢察官、被告及辯護人於言詞辯論終結前，均未就上
    開證據主張有刑事訴訟法第159條第1項不得為證據之情形，
    本院復審酌各該證據作成時並無違法及證明力明顯過低之瑕
    疵等情況，認為適當，是未爭執之供述證據，具有證據能力
    。
二、本案認定犯罪事實之非供述證據，均與本案事實具有自然關
    聯性，且核屬書證、物證性質，又查無事證足認有違背法定
    程式或經偽造、變造所取得等證據排除之情事，復經本院依
    刑事訴訟法第164條、第165條踐行物證、書證之調查程序，
    檢察官、被告及辯護人對證據能力均不爭執，具有證據能力
    。
乙、實體方面：
一、認定犯罪事實所憑之證據及理由：
　　訊據被告駱秉中雖矢口否認有對於有投票權之人，交付賄賂
    ，而約其投票權為一定之行使之犯行，辯稱：伊有參加石琬
    玲召集的互助會2會，伊當時是要拿給4000元會錢給石琬玲
    ，因為石琬玲不在家，所以就將4000元拿給石琬玲的先生沈
    嘉瑋，順便請沈嘉瑋支持廖俊傑，該4000元並不是賄款云云
    。然查：上述犯罪事實，業據上訴人即被告駱秉中於107年1
    2月6日原審訊問時供認不諱（見原審原選訴卷第13至14頁）
    ，核與證人沈嘉瑋於警詢、偵查中證稱：伊於上揭時地收受
    被告4000元，被告並要伊「幫忙一下」，應該跟選舉有關，
    因為那陣子要選舉，伊知道被告有幫廖俊傑跑場助選，事後
    伊將其中2000元給石琬玲、2000元給被告弟弟駱秉恆等語（
    見選他卷第7至12頁），及證人石琬玲於警詢、偵查中證稱
    ：伊自沈嘉瑋處收受被告轉交之2000元，被告要我們支持廖
    俊傑等語均相符（見選他卷第13至17頁）。至證人沈嘉瑋於
    原審審理時證稱：伊太太有跟被告之會，被告所交付伊4000
    元以為那是會錢，因被告有講「幫忙一下」，才以為是選舉
    的錢，而拿2000元給伊太太，2000元退給被告云云，應屬事
    後廻護被告之詞，殊無可採。另證人石琬玲於原審審理時證
    稱：伊不知道伊先生交給她2000元是什麼錢，但警詢的說法
    那是警察自己講的云云，應屬事後廻護被告之詞，亦非可採
    。是被告所辯，顯係卸責之詞，不足採信。被告上開自白核
    與事實相符，本案事證明確，被告對於有投票權之人交付賄
    賂之犯行洵堪認定。
二、論罪科刑：
  ㈠按公職人員選舉罷免法第99條第1項之罪，係刑法第144條賄
    選罪之特別規定，依特別法優於普通法之法律競合關係，應
    依公職人員選舉罷免法第99條第1項規定論處。又按公職人
    員選舉罷免法第99條第1項之投票行求、期約、交付賄賂或
    不正利益罪，係以對於有投票權之人行求、期約、交付賄賂
    或其他不正利益，而約其不行使投票權或為一定之行使為構
    成要件。所謂「行求」，指行賄人自行向對方提出賄賂或不
    正利益，以備交付，祇以行賄者一方之意思為已足，不以受
    賄者之允諾為必要，如行賄之相對人拒絕收受或予以返還，
    顯無收受之意思，則行賄人應僅成立行求賄賂或不正利益罪
    。如行賄者與受賄者就期望而為約定於一定期間內交付賄賂
    或不正利益，乃雙方意思表示已合致而尚待交付，則係「期
    約」。而所稱「交付」，指行賄者事實上交付賄賂或不正利
    益，受賄者取得賄賂而加以保持或不予返還收受（最高法院
    101年度台上字第277號判決意旨參照）。核被告所為，係犯
    公職人員選舉罷免法第99條第1項之對於有投票權之人交付
    賄賂而約其為一定之行使罪。又公職人員選舉罷免法之投票
    行賄罪係侵害國家法益之罪，以一行為同時對多數有投票權
    之人交付賄賂，約其不行使投票權或為一定之行使，祇侵害
    一個國家法益，被告以一行為同時對有投票權之沈嘉瑋、石
    琬玲交付賄賂，應成立一投票行賄罪。至檢察官移送併辦（
    107年度選偵字第113號）之事實，核與被告駱秉中被訴之犯
    罪事實相同，屬於事實上之同一案件，本院自得併予審理。
  ㈡被告於102年間因違反森林法案件，經原審以102年度矚重訴
    字第2號判決判處有期徒刑六月確定，於103年9月30日易科
    罰金執行完畢，有本院被告前案紀錄表在卷可憑，其於受徒
    刑執行完畢後，五年以內故意再犯本案有期徒刑以上之罪，
    為累犯。然參以司法院釋字第775號解釋之解釋文認為有關
    累犯加重本刑部分，不生違反憲法一行為不二罰原則之問題
    。惟其不分情節，基於累犯者有其特別惡性及對刑罰反應力
    薄弱等立法理由，一律加重最低本刑，於不符合刑法第59條
    所定要件情形下，致生行為人所受之刑罰超過其所應負擔罪
    責之個案，其人身自由因此遭受過苛之侵害部分，對人民受
    憲法第8條保障之人身自由所為限制，不符憲法罪刑相當原
    則，牴觸憲法第23條比例原則。於此範圍內，有關機關應自
    本解釋公布之日起2年內，依本解釋意旨修正之。於修正前
    ，為避免發生上述罪刑不相當之情形，法院就該個案應依本
    解釋意旨，裁量是否加重最低本刑。依該解釋文意旨，累犯
    是否加重，既應由法院依個案加以裁量，並非一律予以加重
    ，則被告駱秉中前案所犯違反森林法案件，係侵害財產法益
    之犯罪類型，與本案所犯投票賄賂罪所侵害國家法益不同，
    難認其再犯本案有特別之惡性及對刑罰反應力薄弱之情事，
    是本案無依刑法第47條第1項之規定加重其刑之必要。
　㈢按刑法第59條之得酌量減輕其刑者，必須犯罪另有特殊之原
    因與環境等情，而在客觀上足以引起一般同情，認為即予宣
    告法定最低度刑期猶嫌過重者，始有其適用。被告對於具有
    投票權之人交付賄賂，影響國家根基及人民權利，抹滅實行
    民主政治之真意，亦使真正民主政治無以建立，所為犯行在
    客觀上尚不足以引起一般同情，亦無從認定被告所交付賄賂
    之舉有何特殊之原因與環境而確可憫恕，有宣告法定最低度
    之刑猶嫌過重之情形。又被告於警詢及檢察官偵訊時均否認
    犯行，嗣於原審第1次訊問方供認犯行，於本院審理時又否
    認犯行，未見悔意，顯不符合刑法第59條減輕其刑之規定條
    件。
　㈣辯護人辯護略以：被告於警詢時供稱：「（你將4000元交給
    沈嘉瑋時，你有作何表示？）我跟沈嘉瑋說：請把這4000元
    交給你老婆，請支持我們的候選人」等語，足徵被告警詢時
    「交付4000元予沈嘉瑋」及「向沈嘉瑋尋求鄉民代表投票選
    舉支持廖俊傑」之事實已坦承，無違被告於偵查中自白之規
    定，應依法減輕其刑云云。然查被告於警詢時亦供稱：「我
    本來是要拿會錢給石琬玲，但她不在，所以我就在沈嘉瑋房
    間門口，拿了4000元給沈嘉瑋」、 「我的本意只是拿4000
    元會費給沈嘉瑋，請他轉交給石琬玲，然後才順便幫廖俊傑
    拉票，請他們投票支持廖俊傑」等語（見選偵卷第5頁），
    顯見被告並未就犯行自白，自無公職人員選舉罷免法第99條
     第5項前段偵查中自白減刑之適用。 
 ㈤犯本章之罪或刑法分則第六章之妨害投票罪，宣告有期徒刑以
   上之刑者，並宣告褫奪公權，公職人員選舉罷免法第113條第
   3項定有明文，而此項褫奪公權之宣告，寓有強制性，為刑法
   第37條第2項之特別規定，不受宣告1年以上有期徒刑之限制
   ，法院自應優先適用（最高法院81年度台非字第246號判決意
   旨參照）。被告既經宣告有期徒刑三年二月，自應依公職人
   員選舉罷免法第113條第3項之規定為褫奪公權之宣告，經審
   酌其犯罪情節及對於民主所生之危害程度，宣告褫奪公權五
   年。
四、沒收說明：
  ㈠107年5月9日修正公布之公職人員選舉罷免法第99條第3項規
    定：「預備或用以行求期約或交付之賄賂，不問屬於犯罪行
    為人與否，沒收之」，又刑法第143條原規定：「有投票權
    之人，要求、期約或收受賄賂或其他不正利益，而許以不行
    使其投票權或為一定之行使者，處3年以下有期徒刑，得併
    科5000元以下罰金。犯前項之罪者，所收受之賄賂沒收之。
    如全部或一部不能沒收時，追徵其價額。」嗣於107年5月23
    日，刑法第143條經總統以華總一義字第10700056041號令修
    正公布為：「有投票權之人，要求、期約或收受賄賂或其他
    不正利益，而許以不行使其投票權或為一定之行使者，處3
    年以下有期徒刑，得併科30萬元以下罰金」，修正後規定提
    高罰金刑，並刪除原第2項關於沒收之規定，而回歸刑法第
    五章之一沒收專章或其他特別法規定之適用。故公職人員選
    舉罷免法第99條第3項為刑法沒收專章之特別規定，應優先
    適用。又該項採絕對義務沒收原則，只要係預備或用以行求
    期約或交付之賄賂，不論是否屬於被告所有、扣案與否、是
    否另案扣押在收受賄賂者之案件中，法院均應宣告沒收。如
    未經扣案，則回歸刑法第38條第4項之規定，應諭知於全部
    或一部不能沒收或不宜執行沒收時，追徵其價額。
  ㈡被告所交給沈嘉瑋、石琬玲之賄款各2000元，其中2000元業
    經石琬玲繳回扣案，此係被告交付之賄款，有宜蘭縣政府警
    察局蘇澳分局扣押筆錄、扣押物品目錄表在卷可稽。且因沈
    嘉瑋、石琬玲所涉投票受賄罪部分，業經檢察官為職權不起
    訴處分確定，然就該部分賄款並未單獨聲請法院宣告沒收，
    是依照前揭說明，上開扣案之賄款，自應優先適用公職人員
    選舉罷免法第99條第3項之規定宣告沒收。至於沈嘉瑋返還
    給被告交付之賄款2000元，雖未扣案，亦應依公職人員選舉
    罷免法第99條第3項之規定宣告沒收，並依刑法第38條第4項
    之規定，於全部或一部不能沒收或不宜執行沒收時，追徵其
    價額。
五、維持原判決及駁回上訴之理由：
　　本院審理結果，認原審以被告犯罪事證明確，適用公職人員
    選舉罷免法第99條第1項、第3項、第113條第3項，刑法第11
    條、第47條第1項、第37條第2項、第38條第4項之規定，以
    被告之責任為基礎，並斟酌刑法第57條各款所列事項等一切
    情狀（見原判決第11頁第4行至第29行），於判決內詳述其
    理由，判決：「駱秉中對於有投票權之人，交付賄賂，而約
    其投票權為一定之行使，累犯，處有期徒刑參年貳月。禠奪
    公權伍年。扣案之賄款新臺幣貳仟元，沒收之；未扣案之賄
    款新臺幣貳仟元沒收之，於全部或一部不能沒收或不宜執行
    沒收時，追徵其價額。」核其認定事實、適用法律及量刑，
    均為妥適。被告猶執前詞否認犯罪提起上訴，係就原審採證
    認事適法職權行使及原判決已明白論斷之事項，再為事實或
    法律上之爭執，為無理由，應予駁回。
據上論斷，應依刑事訴訟法第368條，判決如主文。
本案經檢察官許祥珍到庭執行職務。
中　　華　　民　　國　 109　　年　　 4　　月　　30　　日
                  刑事第八庭  審判長法　官 陳世宗
                                    法　官 呂寧莉
                                    法　官 周明鴻 
以上正本證明與原本無異。
如不服本判決，應於收受送達後20日內向本院提出上訴書狀，其
未敘述上訴之理由者並得於提起上訴後20日內向本院補提理由書
（均須按他造當事人之人數附繕本）「切勿逕送上級法院」。
                                    書記官 謝雪紅
中　　華　　民　　國　　109 　年　　4 　　月　　30　　日
附錄：本案論罪科刑法條全文
公職人員選舉罷免法第99條第1項
對於有投票權之人，行求期約或交付賄賂或其他不正利益，而約
其不行使投票權或為一定之行使者，處 3 年以上 10 年以下有
期徒刑，得併科新臺幣 1 百萬元以上 1 千萬元以下罰金。